臺灣高等法院臺南分院民事判決　九十三年度重家上字第二號　　Ｋ
　　　上　訴　人　丙　○　○
　　　訴訟代理人　鍾　孟　秋　律師
　　　　　　　　　嚴　庚　辰　律師
　　　複 代理 人　洪　國　誌　律師
　　　被 上訴 人　乙　○　○.
　　　訴訟代理人　林　崑　地　律師
　　　複 代理 人　甲　○　○.
　　　被 上訴 人　丁　○　○.
?
　　　訴訟代理人　甲　○　○
右當事人間請求分割遺產事件，上訴人對於中華民國九十三年七月二十九日臺灣嘉義
地方法院第一審判決（九十二年度重家訴字第一號）提起上訴，本院於九十三年十一
月十六日言詞辯論終結，判決如下：
    主    文
原判決關於就兩造之被繼承人黃岷川所遺坐落嘉義市○○段○○段第七號土地所為之
分割方案（如原判決附表三編號第十六所示）及該部分訴訟費用（除確定部分外）之
裁判均廢棄。
右廢棄部分，兩造共有之右揭土地，其分割方法如附圖所示，即代號甲部分、面積０
．０六九五公頃土地分歸被上訴人乙○○取得，代號乙部分、面積０．０六九四公頃
土地分歸上訴人丙○○取得，代號丙部分、面積０．０六九四公頃土地分歸被上訴人
丁○○取得。
第一（除確定部分外）、第二審訴訟費用，由兩造依原判決附表所示應有部分比例負
擔。
    事    實
甲、上訴人方面：
一、聲明：求為判決：(一)原判決關於附表三編號第十六就坐落嘉義市○○段○○段第
    七號土地所為之分割方案應予廢棄。(二)右廢棄部分請依嘉義市地政事務所民國（
    下同）九十二年八月二十六日複丈成果圖所示代號甲部分由被上訴人乙○○取得
    ，代號乙部分由上訴人丙○○取得，代號丙部分由被上訴人丁○○取得。(三)訴訟
    費用依持分比例共同負擔。
二、陳述：除與原判決記載相同者，茲引用之外，補稱：
    系爭嘉義市○○段○○段第七地號土地，兩造曾於原審言詞辯論期日在法庭上同
    意以嘉義市地政事務所九十二年八月二十六日複丈成果圖為分割方案，並同意以
    公開抽籤方式決定分配位置，經抽籤結果上訴人抽到代號乙，被上訴人乙○○、
    丁○○分別抽到代號甲、丙，爰主張應依原審抽籤結果為分割方案。
三、證據：除援用第一審所提證據外，並提出嘉義市地政事務所九十二年八月二十六
    日複丈成果圖一紙為證據。
乙、被上訴人等方面：
一、聲明：均求為判決：(一)駁回上訴。(二)第二審訴訟費用由上訴人負擔。或(一)兩造就
    坐落嘉義市○○段○○段七地號土地面積０．二０八三公頃，依嘉義市地政事務
    所九十二年八月二十六日複丈成果圖所示分割，代號甲部分面積０．０六九五公
    頃土第地分歸被上訴人乙○○取得，代號乙部分面積０．０六九四公頃土地分歸
    上訴人丙○○取得，代號丙部分面積０．０六九四公頃土地分歸被上訴人丁○○
    取得。(二)第二審訴訟費用由上訴人負擔。
二、陳述：除與原判決記載相同者，茲引用之外，補稱：
　　本件係兩造之先父黃岷川所留遺產之分割，原判決對於黃岷川遺產之分割方法，
　　並無不當。上訴人僅對於坐落嘉義市○○段○○段第七地號、面積０．二０八三
　　公頃土地（以下簡稱系爭土地）之分割方法，提起上訴，其餘部分之黃岷川遺產
　　之分割方法，並無不服。再就系爭黃岷川之遺產分割，其中上開第七地號土地，
　　若依嘉義市地政事務所九十二年八月二十六日複丈成果圖，所示之分割方法，即
　　代號甲部分、面積０．０六九五公頃土地分歸被上訴人乙○○取得，代號乙部分
　　、面積０．０六九四公頃土地分歸上訴人丙○○取得，代號丙部分、面積０．０
　　六九四公頃土地分歸被上訴人丁○○取得，亦無不可。
三、證據：除援用第一審所提證據外，並提出嘉義市地政事務所九十二年八月二十六
    日複丈成果圖一紙為證據。
    理    由
一、本件上訴人起訴主張：兩造被繼承人黃岷川於八十六年四月九日死亡，繳納遺產
    稅後（部分土地抵繳遺產稅），遺有其中如原審判決附表所示之不動產，由其繼
    承人即兩造公同共有，並均辦理繼承登記在案。爰以本件起訴狀繕本之送達被上
    訴人，視為終止公同共有關係之意思表示；另系爭土地並無因物之使用目的不能
    分割情事，且兩造並無以契約訂定分割方案或為不分割之約定，惟因兩造無法協
    議分割，求為裁判分割之判決等語（原審判決兩造之被繼承人所遺如原審判決附
　　表一【除編號二五未保存登記建物外】、附表二之遺產，分割如附表三、四所示
　　，並駁回上訴人其餘之請求；茲上訴人僅就系爭土地之分割方法表示不服，而向
　　本院提起上訴，至其餘敗訴部分，則未據提起上訴）。被上訴人等則以：本件係
　　兩造之先父黃岷川之遺產分割，原判決對於黃岷川遺產之分割方法，並無不當。
　　上訴人僅對系爭土地之分割方法，提起上訴，其餘部分之黃岷川遺產之分割方法
　　，並無不服。若就系爭土地，依嘉義市地政事務所九十二年八月二十六日複丈成
　　果圖所示之分割方法，即代號甲部分、面積０．０六九五公頃土地分歸被上訴人
　　乙○○取得，代號乙部分、面積０．０六九四公頃土地分歸上訴人丙○○取得，
　　代號丙部分、面積０．０六九四公頃土地分歸被上訴人丁○○取得，亦無不可等
　　語，資為抗辯。
二、按民法第一千一百六十四條規定：「繼承人得隨時請求分割遺產。但法律另有規
    定或契約另有訂定者，不在此限。」，此為遺產分割自由原則。查兩造之被繼承
    人黃岷川於八十六年四月九日去世，上訴人及被上訴人乙○○、丁○○應繼分各
    三分之一，經繳納遺產稅完畢後，遺有系爭土地遺產，另就已登記之不動產均已
    辦妥繼承登記，就未保存登記建物，亦已辦理納稅義務人變更登記等情，有上訴
    人所提土地登記謄本三十份、房屋稅籍證明書三份、戶籍登記簿五份、繼承系統
    表一份、出席通知單及股票領取單各三紙、彰化銀行存款餘額證明書二份、誠泰
    商業銀行嘉義分行存款餘額證明書一份、富邦銀行存款存摺一份、遺產稅核定通
    知書五紙在卷可稽；又系爭土地，兩造曾於原審言詞辯論期日均在法庭上同意以
    嘉義市地政事務所九十二年八月二十六日複丈成果圖為分割方案，並同意以公開
    抽籤方式決定分配位置，經抽籤結果上訴人抽到代號乙，被上訴人乙○○、丁○
    ○分別抽到代號甲、丙（見原審卷二第三０七頁），已為兩造所不爭執，自堪信
    為真實。
三、次查，兩造即全體繼承人，既同意就附表所示土地，依嘉義市地政事務所　九十
    二年八月二十六日複丈成果圖，按彼等在原審言詞辯論期日法庭上所同意公開抽
    籤結果決定分配位置，則經抽籤結果上訴人抽到代號乙，被上訴人乙○○、丁○
    ○分別抽到代號甲、丙，亦即兩造同意如後附圖所示之分割方法，即代號甲部分
    、面積０．０六九五公頃土地分歸被上訴人乙○○取得，代號乙部分、面積０．
    ０六九四公頃土地分歸上訴人丙○○取得，代號丙部分、面積０．０六九四公頃
    土地分歸被上訴人丁○○取得，業經兩造於本院當庭陳述在卷。且系爭土地如依
    原判決所採分割方案，則將造成其中共有人分得之土地無法面臨馬路而成袋形地
　　，且被上訴人乙○○分得如原判決附圖所示代號丙１、丙２等土地竟割裂二處，
　　未能如上開兩造抽籤結果，每人各分得一塊完整的土地，自難達土地充分使用之
　　經濟目的。由此可知，系爭土地如依原判決所採分割方案，確有欠妥之處。又該
　　遺產並無法律上不能分割之情形，繼承人間亦無不分割之約定，惟迄未辦理分割
　　之事實，業據提出戶籍謄本、遺產明細表、土地登記簿謄本等件為證，且為兩造
　　所不爭執，自堪信為真實。按繼承人得隨時請求分割遺產，民法第一千一百六十
　　四條定有明文。從而上訴人請求就系爭上開七地號土地依附表所示分割方案，為
　　遺產分割，自無不合。
四、綜上所述，本件系爭土地應依如附圖所示之分割方案分割較為妥適，爰定為本件
    系爭土地之分割方案，即其中代號甲部分、面積０．０六九五公頃土地分歸被上
    訴人乙○○取得，代號乙部分、面積０．０六九四公頃土地分歸上訴人丙○○取
    得，代號丙部分、面積０．０六九四公頃分歸被上訴人丁○○取得。原判決就此
    部分所定之分割方案，對被上訴人乙○○分歸之土地分處兩處，要難以全部作整
    體規劃，致無法達有效利用之目的，而有損於土地之價值，顯然對其有不符公平
    之原則，尚有可議，不適採取。上訴人上訴意旨指摘原判決此部分之分割方案不
    當，求予廢棄改判如其聲明所示，為有理由，自應由本院予以廢棄，改判如主文
    第二項所示。又本件係因分割共有物而涉訟，由敗訴當事人負擔訴訟費用顯失公
    平，故本院酌量情形，認亦應由勝訴之上訴人負擔一部分之訴訟費用。
五、據上論結，本件上訴有理由，依民事訴訟法第四百五十條、第八十條之一、第八
    十五條第一項但書，判決如主文。
中　　　華　　　民　　　國　　　九十三　　年　　十一　　月　　　三十　　日
　　　　　　　　　　　　　　　　　　　臺灣高等法院臺南分院民事第五庭
~B1審判長法官　張　　世　　展
~B3　　　法官　蘇　　清　　恭
~B2　　　法官　王　　浦　　傑
右為正本係照原本作成。
如對本判決上訴，須於判決送達後廿日內向本院提出上訴狀，未表明上訴理由者，應
於上訴後廿日內，向本院提出理由書。
中　　　華　　　民　　　國　　九十三　　年　　 十二　　 月　　　一　　　日
　　　　　　　　　　　　　　　　　　　　法院書記官　廖　　英　　琇
